【裁判字號】    89,台上,996
【裁判日期】    890428
【裁判案由】    租佃爭議
【裁判全文】
最高法院民事判決                                八十九年度台上字第九九六號
    上  訴  人  亥 ○ ○
                地 ○ ○
                午 ○ ○
                宙 ○ ○
                天 ○ ○
                巳 ○ ○
                酉 ○ ○
                戌 ○ ○
                辰 ○ ○
                申 ○ ○
                未 ○ ○
                子○○○
                宇 ○ ○
                黃 ○ ○
                甲 ○ ○
                乙    ○
                癸○○○
                壬○○○
                丁 ○ ○
                戊 ○ ○
                丙 ○ ○
                己 ○ ○
                庚 ○ ○
                辛    ○
    共      同
    訴訟代理人  張 政 雄律師
    上  訴  人  丑 ○ ○
                卯 ○ ○
                寅 ○ ○
    被上訴人    玄    ○
右當事人間租佃爭議事件，上訴人對於中華民國八十七年五月五日台灣高等法院第二
審判決（八十七年度上字第二七三號），提起上訴，本院判決如左：
    主  文
原判決關於駁回上訴人就請求確認被上訴人就台灣台北地方法院提存所八十六年度存
字第一八○六號提存金新台幣壹佰零萬柒仟零拾元請求權不存在之上訴及該訴
訟費用部分廢棄，發回台灣高等法院。
    理  由
本件訴訟係本於耕地租賃關係不存在而為請求，屬必要共同訴訟，上訴人亥○○、地
○○、午○○、宙○○、天○○、巳○○、酉○○、戌○○、辰○○、申○○、未○
○、子○○○、宇○○、黃○○、甲○○、乙○、癸○○○、壬○○○、丁○○、戊
○○、丙○○、己○○、庚○○、辛○提起上訴，提出非基於個人關係之事由而有理
由，依民事訴訟法第五十六條第一項第一款規定，其效力及於未提起上訴之同造當事
人丑○○、卯○○、寅○○，爰併列丑○○等三人為上訴人，先予明。
次查上訴人主張：被上訴人承租伊與訴外人陳大器、陳宜和共有坐落台北市○○區○
○段一小段第七八號、第七八－一號、第七八－二號、第八四號土地，及伊與訴外人
陳宜和、陳宜中、何陳須美子、林周月、陳大器共有坐落同段第九六號土地，詎被上
訴人竟自於其上興建房屋，未自任耕作，依法兩造所簽訂之耕地租約，已歸無效。
上開第七八－二號土地，業於民國八十六年一月十七日經台北市政府公告辦理徵收，
並經台北市政府地政處將佃農補償金新台幣（下同）一百零三萬七千零三十三元提存
於台灣台北地方法院（下稱台北地院）提存所在案，惟本件租約已歸無效，其請求權
自不存在等情，求為：確認被上訴人就台北地院提存所八十六年度存字第一八○六號
提存金一百零三萬七千零三十三元請求權不存在之判決（另上訴人請求被上訴人將上
開七八、七八－一、八四及九六號土地騰空返還上訴人及全體共有人部分，業經原審
維持第一審所為被上訴人敗訴判決，並經本院裁定駁回被上訴人之上訴確定。至於上
訴人其他部分之請求則經原審維持第一審所為上訴人敗訴判決，未據聲明不服亦告確
定）。
被上訴人則以：系爭租佃契約標的共有四筆，為可分開之標的，大部分仍為耕地使用
，上訴人不得主張全部租約無效。且上開第七八－二號土地佃農補償費，雖提存於法
院，惟徵收發放補償費為公法行為，上訴人不得提起確認之訴等語，資為抗辯。
原審維持第一審所為上訴人此部分敗訴判決，駁回其上訴，無非以：兩造就上訴人所
主張之系爭五筆土地同訂一紙租約，依耕地三七五減租條例第十六條規定所訂租約全
部歸於無效，原訂租約無待於另為終止表示，當然向後失其效力。查原耕地租約內載
之七八－二號土地業經台北市政府八十六年一月十七日公告徵收作為中山高速公路東
湖交流道工程用地，且系爭補償款，亦已提存於台北地院提存所等情，有台北市政府
地政處八十六年地四字第八六二○五○○一○○號函及補償清冊、提存書乙份在卷可
按。上開佃農補償金一百零三萬七千零三十三元，原係土地所有人得領取之補償地價
，扣除土地增值稅後餘額之三分之一，補償耕地承租人即被上訴人。則被上訴人究竟
是否得領取該補償金，對系爭土地之地主即全體共有人應有即受確認判決之法律上利
益。惟按該七八－二號土地僅由上訴人等人提起訴訟，尚有其餘共有人即陳大器、陳
宜和並未一同起訴，即令被上訴人不得領取系爭土地之補償金，上訴人既未與其他共
有人一同起訴，則上訴人上開請求即難認有即受確認判決之法律上利益等詞，為其判
斷之基礎。
惟按耕地三七五減租條例第十六條第二項所謂原訂租約無效，係指承租人違反前項所
定不自任耕作或轉租之限制時，原訂租約無待於另為終止表示，當然向後失其效力，
租賃關係因而歸於消滅而言。原審既認定兩造間就系爭土地（包括另外四筆）之耕地
租約均係同一租約，因被上訴人就承租部分未自任耕作而全部無效，則依前揭說明究
自何時向後失其效力，租賃關係消滅﹖核與台北市政府為徵收系爭土地為承租之被上
訴人所提存之補償金一百零三萬七千零三十三元是否有權領取攸關，倘台北市政府徵
收系爭土地時，被上訴人與地主已無租賃關係，則被上訴人就該項提存之補償金無請
求權，上訴人為此主張，屬私權之爭執，則上訴人提起本件民事訴訟，請求確認即難
謂無即受確認判決之法律上利益而不得為之。實情如何﹖原審疏未審認澄清，此部分
遽為上訴人不利之判決，已嫌速斷。次查各共有人對於第三人，得就共有物之全體為
本於所有權之請求，民法第八百二十一條前段定有明文。本件上訴人主張，被上訴人
就系爭土地之租約無效在前台北市政府辦理徵收提存佃農之補償金於後，被上訴人對
該佃農補償金請求權不存在，部分之共有人對其主張及訴訟不願協同辦理等語（第一
審卷五三頁）。則上訴人以系爭土地共有人身分，提起此部分之訴，依上開說明，是
否得認為無即受確認判決之法律上利益，亦待再予研酌。上訴論旨就原判決此部分指
摘為不當，聲明廢棄，非無理由。
據上論結，本件上訴為有理由。依民事訴訟法第四百七十七條第一項、第四百七十八
條第一項，判決如主文。
中      華      民      國    八十九    年      四      月    二十八    日
                              最高法院民事第七庭
                                  審判長法官  吳  正  一
                                        法官  謝  正  勝
                                        法官  劉  福  來
                                        法官  高  孟  焄
                                        法官  葉  勝  利
      右正本證明與原本無異
                                              書  記  官
中      華      民      國    八十九    年      五      月    二十二    日


司法院資訊處製作；財團法人民間司法改革基金會備份。
